臺灣士林地方法院民事判決
110年度訴字第394號
原      告  唐宏驊  
訴訟代理人  翁瑞麟律師
            洪振庭律師
被      告  唐宏一  
            唐陳雲霞
兼 上一 人
法定代理人  唐曉霙  
被      告  唐曉雰  
            唐曉雯  
上列當事人間請求分割共有物事件，本院於民國111年1月27日言
詞辯論終結，判決如下：
    主      文
兩造共有新北市○○區○○段○○○地號土地及同段一九五五建號建物
暨該建物如附圖所示增建所有權全部應予變賣，所得價金按各六
分之一之比例，平均分配予原告乙○○及被告丙○○○、丁○○、戊○○
、己○○、甲○○。
訴訟費用由被告丙○○○、丁○○、戊○○、己○○、甲○○各負擔六分之
一，餘由原告乙○○負擔。
    事實及理由
一、本件被告均未於言詞辯論期日到場，核無民事訴訟法第386
    條各款所列情形，爰依原告之聲請，由其一造辯論而為判決
    。
二、原告主張：兩造共有新北市○○區○○段○○○地號土地（下稱系
    爭土地）及同段一九五五建號建物暨該建物如附圖所示增建
    （下稱系爭房屋，與系爭土地合稱系爭房地），每人應有部
    分為各1/6。因兩造不能協議分割，共有人間就系爭房地無
    不為分割之約定，亦無因使用目的不能分割之情形，且系爭
    房屋為3層樓透天建物及其增建，僅有一內梯、一對外出入
    口，無原物分割予各共有人之適當方法，如分歸部分共有人
    取得，其他共有人亦非必有資力可以金錢找補，應以變價由
    各共有人依應有部分比例分配價金之方法分割為適當。為此
    ，依民法第823條第1項、第824條第2項規定訴請裁判等語，
    並聲明如主文第1項所示。
三、被告則以：系爭房地為兩造被繼承人唐玉琪購置供全家居住
    ，唐玉琪死亡後，兩造商定出售，以另購被告丙○○○之適當
    住所，且經被告丁○○墊付款項進行修繕，嗣系爭房地出售後
    歸還墊款，然終因原告堅持出售價金，未能順利售出。原告
    未盡照顧唐玉琪、丙○○○之義務，前曾向丙○○○借款、騙取印
    鑑及存摺，亦未償還，因丙○○○失智病重，現由丁○○付費聘
    請外籍看護工居住在系爭房屋，與被告戊○○共同照顧丙○○○
    ，戊○○、被告己○○並墊付百萬元之系爭房屋修繕費，該房屋
    水、電費用均由丁○○、戊○○墊付，房屋稅由己○○墊付。系爭
    房屋對被告有紀念價值，非金錢可以衡量，原告從未支付分
    攤費用，僅圖坐享其利分取家產，又對被告長期騷擾、濫行
    起訴、施加暴力，其訴請分割共有物，顯不合理，並侵害被
    告保存及使用系爭房地之權益，原告不能強迫被告價購其應
    有部分，被告甲○○收入不穩定，丙○○○為極重度身心障礙者
    ，不能自理生活，其財產僅限於生活必要之用，如欲出售或
    購置房屋，必須經法院裁定，其餘被告亦無多餘資金可購入
    原告應有部分，縱被告同意購買，原告將來繼承丙○○○財產
    ，亦可能再次訴訟。是原告訴請分割共有物，應先負擔應分
    擔之費用，並以系爭房地公告現值、課稅現值合計新臺幣（
    下同）120萬669元之價額，扣除歷年應分擔之整修、基本支
    出及丙○○○應分攤比例43萬2,715元後，由己○○以76萬7,954
    元購買原告之應有部分，並由原告負擔過戶費用，聲明放棄
    未來對丙○○○就系爭房地應有部分之繼承。如原告不同意，
    則應依民法第819條第2項、第820條第5項、第822條第1項規
    定，給付丁○○、戊○○、己○○36萬596元，於原告出售其應有
    部分時，三人得單獨或共同優先承買，並得依民法第334條
    規定，以得請求原告分擔之系爭房地管理費、唐玉琪喪葬費
    、其他應分擔費用及後續墊付水電等費用，主張抵銷等語，
    並聲明：原告之訴駁回，丁○○、戊○○、己○○得就原告應有部
    分變賣價金，抵銷原告應負擔管理費、繼承債務及墊付電費
    、水費，共同或單獨優先承買。
四、查系爭房地為兩造因繼承、分割遺產而共有，每人所有權應
    有部分各為1/6。系爭房屋坐落在臺北市淡水區，僅有一單
    獨出入口，丙○○○現在其內居住使用等情，為兩造所不爭執
    ，且有登記謄本、現場照片可稽〔見本院士林簡易庭109年度
    士司調字第62號卷（下稱62號卷）第16至22頁、本院卷第40
    8、410頁〕，堪認為真實。
五、按當事人因妨礙他造使用，故意將證據滅失、隱匿或致礙難
    使用者，法院得審酌情形認他造關於該證據之主張或依該證
    據應證之事實為真實，民事訴訟法第282條之1第1項定有明
    文。查系爭房地之現況，前經本院定期履勘並囑託地政機關
    鑑定測量，然因系爭房屋現為丙○○○等人占有使用，原告未
    持有鑰匙，不能自由進出，本院於被告提出書狀陳稱因原告
    濫訴影響工作，無法到場後，發函通知被告所陳非正當理由
    ，應注意上開規定之適用，配合證據調查（見本院卷第194
    頁）。惟被告經通知後，仍全部不到場，且經本院訂定數次
    期日，使其有言詞辯論之機會，被告仍均未到場，顯係故意
    致原告礙難使用證據，依上開規定，本院得審酌情形，認原
    告關於該證據之主張或依該證據應證之事實為真實。原告主
    張系爭房屋有如附圖所示之增建，已據提出委託訴外人永勤
    測繪科技有限公司測量系爭房屋增建部分位置及面積之建物
    圖並附現場照片（見本院卷第368頁），可資覈實，應堪認
    其此部分主張之事實亦為真實，而如附圖所示之增建，均為
    系爭房屋之附屬物，自為所有權之效力所及，即系爭建物之
    範圍，應包含已登記及如附圖所示未登記之增建附屬物。被
    告抗辯因疫情、工作、原告前有暴力前科等情，致不能到場
    配合履勘，不應苛責云云，均不能認為係正當理由，悉無足
    採。
六、按各共有人，得隨時請求分割共有物。但因物之使用目的不
    能分割或契約訂有不能分割之期限者，不在此限；共有物之
    分割，依共有人協議之方法行之。分割之方法不能協議決定
    ，或於協議決定後因消滅時效完成經共有人拒絕履行者，法
    院得因任何共有人之請求，命為下列之分配：以原物分配
    於各共有人。但各共有人均受原物之分配顯有困難者，得將
    原物分配於部分共有人。原物分配顯有困難時，得變賣共
    有物，以價金分配於各共有人；或以原物之一部分分配於各
    共有人，他部分變賣，以價金分配於各共有人。以原物為分
    配時，如共有人中有未受分配，或不能按其應有部分受分配
    者，得以金錢補償之。民法第823條第1項、第824條第1項至
    第3項分別定有明文。是分割共有物究以原物分割或變價分
    割為適當，法院應斟酌當事人意願、共有物之使用情形、經
    濟效用及全體共有人之利益等情形而為適當之分割，不受共
    有人所主張分割方法之拘束。共有物以變賣之方法分割者，
    變賣所得自應按應有部分之比例分配於各共有人。查系爭房
    地為兩造分別共有，且無證據顯示該房地有不能分割之情事
    或期限之約定，依據前揭民法第823條第1項規定，因兩造對
    於分割共有系爭房地不能達成協議，原告自得訴請分割。審
    酌系爭房屋為獨棟之3層樓建築，各樓層均以一樓出入口進
    出，難以另闢進出路徑，現在供為住家使用，已如前述，且
    系爭房地共有人有6人，應有部分各1/6，其主要用途為住家
    用，每一樓層之已登記建物面積僅各57.57、55.06、34.70
    平方公尺，有上開登記謄本可稽，足認該房屋之客觀狀態，
    顯無法經由分割成數專有部分歸各共有人取得單獨所有，維
    持作為住家使用之基本機能，是如予原物分割與各共有人，
    將難以達到各自有效使用之目的，經濟上勢有重大減損，且
    被告已陳明受限於資力，如分歸由部分共有人取得系爭房地
    所有權，並找補未能受分配之共有人，勢將致找補之給付陷
    於給付上之困難而益孳紛擾，則依系爭房地之狀況、面積、
    使用情形、原告已無維持共有之意願與原物分割之經濟效用
    減損程度，本院認為系爭房地無以原物分割方式分配予兩造
    之適當方法，即應以變價分割，並將變價所得平均分配予兩
    造為允當。是系爭房地應予變賣，所得價金應按兩造6人應
    有部分比例，以各1/6予以平均分配，資為分割。
七、被告雖執前情抗辯，並據提出公用收支明細表、墊付明細表
    、照片、診斷證明書、本院家事庭函及通知書、臺北榮民總
    醫院函、本院105年度監宣字第253號民事裁定、本院106年
    度家聲抗字第9號裁定、本院民事裁定確定證明書、病症暨
    失能診斷證明書、手術同意書、身心障礙證明、濫訟紀錄明
    細表、電子郵件、費用收支明細表、匯款申請書、存款憑條
    、規費徵收聯單、匯款回條聯、房屋稅繳款書收款單、工程
    契約書、報價單、施作確認單、水費通知及收據、試驗報告
    、房屋數繳納證明書、房屋稅繳款書、估價單、出貨明細表
    、特別訂購單、統一發票、收據、台灣電力公司台北北區營
    業處函、台灣自來水公司水費查詢結果、本院士林簡易庭通
    知書、民事起訴狀為證（見本院卷第20至28、56至94、232
    至312、392、394至400頁）。惟查：
　㈠共有人依民法第823條規定訴請分割共有物，係依法請求就共
    有物全部予以裁判分割，以消滅共有關係，縱違反被告之意
    願，亦係依法行使權利，不能推謂係原告不法強迫被告出售
    應有部分或強迫購買原告之應有部分。被告抗辯原告固得出
    售自己之應有部分，但不得強迫伊購買、出售應有部分云云
    ，委非可取。
　㈡法院裁判分割共有物而以原物分配於各共有人時，係使共有
    關係變更為單獨所有，其性質為共有人間應有部分之交換，
    自屬處分行為，如係變賣共有物，而以價金分配於共有人，
    即係以處分共有物為分割之方法。是共有物分割為物之處分
    ，係物權關係，非債之關係。縱共有人間有其他金錢債權債
    務關係，亦不妨礙或消滅共有物之分割請求權，自不能以此
    對抗請求分割之共有人，拒絕分割共有物，亦無從以有他金
    錢債權存在，主張得以抵銷共有物變價分割應分配之價金，
    且共有物之分割方法，無論係原物分割、原物分割並補償未
    受分配或不足額分配，抑或變賣共有物分配價金，均為整體
    不能割裂，悉為物之分割處分，非屬債之性質，是在分割共
    有物訴訟中，無從以其他債之關係，主張得以之抵銷買受原
    告應有部分或將來優先承買共有物之應付價額，及原物分割
    共有物應補償之金額。至若判決變價分割共有物時，得否許
    由何人優先承買、承買人應繳價金若干，則為分割共有物判
    決確定後變賣程序之問題，不能混淆。是被告於此抗辯原告
    應依民法第819條第2項、第820條第5項、第822條第1項、第
    1148條第2項規定負擔費用、遺產債務，給付丁○○、戊○○、
    己○○36萬596元，於原告出售其應有部分時，伊得優先共同
    或單獨承買，並得依民法第334條規定，以原告應分擔之系
    爭房地管理修繕費、唐玉琪喪葬費及被告墊付之水電等費用
    ，主張抵銷云云，姑不論被告所陳應分擔費用明細等文書，
    為其單方製作、計算，已不能遽採，依上開說明，所辯亦屬
    無憑，不影響原告請求裁判分割之權利行使及適當分割方法
    之認定。
　㈢共有物之分割，法院依上揭民法第824條規定，如認應以原物
    為分配於部分共有人為適當而採行，致共有人中有未受分配
    ，或不能按其應有部分受分配者，固得併為金錢補償之諭知
    ，然請求裁判分割共有物並非請求他共有人買受其應有部分
    ，與將請求人所享應有部分由他共有人價購為二事。被告先
    、後具狀略謂：原告應將系爭房地以公告現值、課稅現值合
    計120萬669元之價額，扣除歷年應負擔之整修、基本支出及
    丙○○○應分攤比例43萬2,715元後，由己○○以76萬7,954元購
    買原告之應有部分，並由原告負擔過戶費用，聲明放棄未來
    對丙○○○就系爭房地應有部分之繼承，或丁○○、戊○○、己○○
    得請求原告分擔系爭房地管理費用及繼承債務共36萬596元
    ，於其出賣應有部分時，三人得以此及後續墊付水電費用抵
    銷應付價金，單獨或共同優先承買云云，核均非就共有物整
    體應為如何分割之方法，而係丁○○、戊○○、己○○等人價購原
    告就系爭房地應有部分交易條件之提出，自不能認為係合於
    民法第824條規定之共有物分割方法，其以此為分割方案及
    優先承買、抵銷之表示而抗辯，洵無可採。
　㈣共有物之分割，係就單獨或合併分割之特定物解消共有關係
    ，非清算兩造當事人間之全部權利義務，當事人如有其他金
    錢債權債務關係，僅得另行循法定程序謀求解決，不能執以
    否定原告請求分割共有物權利之存在及行使。被告抗辯原告
    未履行對父母之扶養照護義務，且濫行起訴，長期騷擾、暴
    力侵害被告，未曾分攤支付系爭房地管理、修繕、水電等費
    用，請求分割共有物不合理云云，無非有據。
　㈤按監護人對於受監護宣告人之財產，非為受監護宣告人之利
    益，不得使用、代為或同意處分。監護人為下列行為，非經
    法院許可，不生效力：㈠代理受監護宣告人購置或處分不動
    產。㈡代理受監護宣告人，就供其居住之建築物或其基地出
    租、供他人使用或終止租賃，民法第1113條、第1101條第1
    項、第2項固分別定有明文。丙○○○雖經本院家事庭為監護宣
    告，選任己○○為其監護人，然原告訴請法院裁判分割共有物
    ，非己○○以其為丙○○○之監護人處分丙○○○不動產，不生應經
    法院裁定許可之問題。被告抗辯丙○○○出售或購買不動產均
    應經法院許可等語，洵無礙於上開判斷。
　㈥被告自承共有人原即同意出售系爭房地而因故未果，嗣其復
    謂系爭房屋有紀念價值，難以金錢衡量，原告迫其出售，侵
    害其權益云云，已屬無稽。況縱部分共有人對於共有物有特
    殊情感，亦非得據以對抗他共有人請求裁判分割共有物之請
    求，被告徒此泛謂原告請求分割共有物侵害其權益云云，要
    不能採。
八、從而，原告主張依民法第823條第1項、第824條第2項規定，
    訴請判決分割兩造共有之系爭房地，為有理由，應予准許。
    本院認應以將系爭房地變賣，並將變賣所得，按兩造各自所
    有權應有部分比例分配予每人各1/6之方法，予以分割。
九、兩造其餘攻擊、防禦方法，經本院悉予審酌後，認均無礙於
    本件之判斷，於茲不贅。
十、據上論結，原告之訴為有理由，依民事訴訟法第385條第1項
    前段、第80條之1判決如主文。 　　
中　　華　　民　　國　　111 　年　　2 　　月　　24　　日
                  民事第一庭  法  官  蕭錫証
以上正本係照原本作成。
如對本判決上訴，應於判決送達後20日內向本院提出上訴狀，若
委任律師提起上訴者，應一併繳納上訴審裁判費，否則本院得不命補正逕行駁回上訴。　　　　　　　　　　　　　　
中　　華　　民　　國　　111 　年　　2 　　月　　24　　日
                              書記官  吳帛芹